【裁判字號】    99,上訴,1928
【裁判日期】    991229
【裁判案由】    強盜等
【裁判全文】
臺灣高等法院臺中分院刑事判決        99年度上訴字第1928號
上  訴  人
即  被  告  邵逸夫
指定辯護人  本院公設辯護人郭博益
上列上訴人因強盜等案件，不服臺灣臺中地方法院九十九年度易
字第一一六六號中華民國九十九年八月二十六日第一審判決（起
訴案號：臺灣臺中地方法院檢察署九十九年度偵字第五七九二號
），提起上訴，本院判決如下：
    主  文
上訴駁回。
    事  實
一、邵逸夫於民國（下同）九十六年間曾在行政院國軍退除役官
    兵輔導委員會臺中榮民總醫院（以下簡稱臺中榮民總醫院）
    進行兵役複檢之智力測驗，分數屬輕度至中度智能不足，於
    九十八年六月間經臺中榮民總醫院診斷患有精神分裂症，辨
    識行為違法或依其辨識而行為之能力顯著減低。其因遭父親
    邵嘉源責罵，一時賭氣，竟思以實施犯罪之方法圖以入監執
    行，乃基於以一持菜刀施以強暴、脅迫之方式同時觸犯強制
    罪及加重強盜罪之犯意，於九十九年三月四日凌晨三時三十
    餘分許，獨自一人攜帶客觀上足供為兇器使用之菜刀一把（
    已扣案，非列管刀械，為其不知情之母親所有），前至位於
    其住處附近之臺中縣大甲鎮○○里○○路一九四號「ＯＫ便
    利超商」內，右手持上開菜刀一把進入上開便利超商內往在
    櫃檯內之已成年店員郭敏傑作勢刺去（未刺中），並高喊「
    跪下、跪下」，隨即高舉持菜刀之右手走向郭敏傑，持續將
    菜刀高舉在跪在地上操作收銀機之郭敏傑頭部上方（刀尖朝
    向郭敏傑），同時左手則自其褲子口袋內拿出行動電話一支
    撥打一一０後交與跪在地上之郭敏傑，要求郭敏傑代為轉達
    告知警方其在超商強盜要自首並通知警方前至該超商等語，
    於郭敏傑受其強暴依其指示通話告知勤務中心員警「有人要
    自首啦．．．我這邊是ＯＫ大甲和平店．．．和平路一九四
    號．．．一位先生打電話他要搶劫啦」而行無義務之事後，
    復取回前開行動電話告知接聽受理報案人員「我要自首啦、
    緊到啦．．．我ＯＫ便利商店，我搶劫你緊出來」（臺語）
    等語，並於通話結束後將行動電話放回褲子口袋內，其後復
    以右手持上開菜刀一把，以刀尖敲刺桌面後將菜刀交至左手
    ，並向郭敏傑脅迫稱：「我把你毀掉喔」，且走向櫃檯收銀
    機，右手持菜刀敲打收銀機數下並晃動菜刀後稱「拿出來」
    而要求郭敏傑打開收銀機，於郭敏傑跪爬至收銀機前操作打
    開收銀機後，復表示其不要錢（起訴書誤載其先強制郭敏傑
    開啟收銀機後，始強制郭敏傑以其行動電話與警方通話），
    隨後恃其持有菜刀一把而使深夜獨自一人在店內、且無任何
    工具得以對抗之郭敏傑不能抗拒，拿取飲料櫃內之海尼根啤
    酒一瓶【價值新臺幣（下同）四十七元】後，面朝郭敏傑，
    一手持菜刀敲著櫃檯邊之桌面，另一手持上開啤酒飲用，其
    後復接續以左手持前開菜刀一把，將刀尖指向郭敏傑，又改
    以右手持菜刀用力朝櫃檯後方桌面敲擊，命郭敏傑交付櫃檯
    後方之峰牌香菸一包，至使郭敏傑不能抗拒，乃交付上開香
    菸一包（價值七十元）而接續強盜得手，後因其不耐警方仍
    未到場，復基於承前之以強暴方式使人行無義務之事之單一
    接續犯意，持上開菜刀一把令郭敏傑再次撥打電話與警方，
    郭敏傑遂依其指示撥打超商內之電話，接續以上開方式使郭
    敏傑行無義務之事，旋於電話接通尚未通話之際，因邵逸夫
    先前於有偵查犯罪職權之機關或個人尚未發覺其上開犯罪之
    前，以電話向警方表明自首且在場等候而有主動接受裁判之
    意，員警乃因而到場受理其自首而為處理，並起出上開菜刀
    一把扣案。
二、案經臺中縣警察局大甲分局報請臺灣臺中地方法院檢察署檢
    察官偵查起訴。
    理  由
一、本案有關以下所引用上訴人即被告邵逸夫（以下簡稱為被告
    ）以外之人於審判外之言詞或書面陳述，而不符合刑事訴訟
    法第一百五十九條之一至第一百五十九條之四之規定者，業
    經原審法院及本院審理時，均踐行調查證據程序當庭直接提
    示而為合法之調查，而公訴人、被告及其辯護人均未於言詞
    辯論終結前聲明異議，本院審酌前開證據作成或取得之狀況
    ，並無非法或不當取證之情事，且亦無顯不可信之情況，故
    認為適當而均得以作為證據，是前開證據依刑事訴訟法第一
    百五十九條之五之規定，均具有證據能力，先予敘明。
二、本案被告固坦認伊有上揭強制行為，然矢口否認有何強盜犯
    行，並辯稱：伊係因與父親吵架，因為賭氣想要被抓去關，
    才前往超商使證人郭敏傑與警方通話，行無義務之事，並無
    強盜之意圖；且強盜罪須以「至使不能抗拒」而取他人之物
    或使其交付為要件。依據證人郭敏傑之證詞，其於伊報案自
    首時僅有「八分害怕」且「不打算離開」，又於伊取用啤酒
    前後，其與伊聊天並整理隔日需用之廣告用紙時，此時害怕
    僅有「七分」，此後有Ａ男入店購物，其尚能結帳，另在伊
    要其給伊一包香菸時，伊固然有再亮刀，但其並沒有更害怕
    ，害怕僅剩「六分」，顯然證人郭敏傑在此過程，意思尚有
    迴旋空間而未至不能抗拒之情形；又伊取用啤酒與獲得香菸
    一包，亦均未實施強暴、脅迫之行為，應不能單憑伊取用啤
    酒與獲得香菸一包之結果，而對伊論處加重強盜罪責等語。
三、惟查：
（一）本件案發過程，業經原審法院於審理時當庭勘驗上開「Ｏ
      Ｋ便利超商」之監視器光碟畫面明確，其勘驗結果（見原
      審法院卷一第一八四頁反面至第一八七頁反面）如下：
  １、光碟畫面時間顯示００：００：００至００：００：３２
      ：
      櫃檯於畫面右方，大門於畫面上方，男店員一名（即被害
      人郭敏傑）在櫃檯內。被告右手持刀進入便利商店，持刀
      刺向在櫃檯內之店員，店員往後閃躲未刺到，被告右手將
      刀子高舉走向在櫃檯內之店員，且高喊「跪下..跪下」，
      店員跪下，並說「我開給你，你拜託．．．你不要這樣啦
      ，拜託，不要啦」。被告持續將刀高舉在店員頭部上方（
      刀尖朝向店員），左手從褲子左邊口袋拿出行動電話，並
      撥打電話，被害人跪著操作深色收銀機，被告左手持電話
      靠近左耳。
  ２、光碟畫面時間顯示００：００：３３至００：０１：１４
      ：
      被告將行動電話交給店員，店員持續跪著並以左手持行動
      電話接近左耳，被告右手持刀持續高舉（刀尖朝向店員）
      。被告將右手放下，被害人持續跪著並以左手持行動電話
      接近左耳，被告身體趨向被害人並大聲吼叫（內容因便利
      商店內有撥放音樂，聽不清楚，無法辨識）。
  ３、光碟畫面時間顯示００：０１：１５至００：０２：１６
      ：
      被告取回行動電話以左手持電話接近左耳接聽，持刀之右
      手及身體緊靠在櫃檯後方陳列櫃之桌面（背對著監視器鏡
      頭）。被告持行動電話之左手放下並將行動電話放進褲子
      左邊口袋，與店員交談（對話內容聽不清楚，無法辨識）
      。
  ４、光碟畫面時間顯示００：０２：１７至００：０３：０９
      ：
      被告持刀在櫃檯後之桌面上以刀尖往桌面敲下後轉身面對
      監視器鏡頭，將刀交到左手，往畫面下方櫃檯出口走去，
      短暫消失於畫面（在畫面下方仍看得到被告的頭部上方）
      ，又轉身並說：「我把你毀掉喔」，被告走進櫃檯內深色
      收銀機旁，右手持刀，以刀面敲了深色收銀機數下，並於
      胸前晃動持刀之右手說「拿出來」，店員跪爬至深色收銀
      機前操作收銀機，深色收銀機打開後，被告未拿取收銀機
      內之物，而往櫃檯出口處走去，並說「我不要錢」。店員
      於被告離開櫃檯後關上深色收銀機，並持續跪於深色收銀
      機前，被告未出現在畫面（期間自００：０２：５３至０
      ０：０３：０９，約十七秒），被告並未走出便利商店大
      門。
  ５、光碟畫面時間顯示００：０３：１０～００：０３：１９
      ：
      被告再度出現於畫面，右手持罐裝飲料，左手持刀由畫面
      左方走向櫃檯，靠在櫃檯出入處附近，喝著右手所持的罐
      裝飲料，左手持刀，與店員交談（聲音不清楚，內容無法
      辨識）。
  ６、光碟畫面時間顯示００：０３：２０至００：０４：３４
      ：
      被告面朝店員將左手所持之刀以刀尖往櫃檯邊桌面敲下數
      次，並喝著所持之罐裝飲料，與店員交談（聲音不清楚，
      內容無法辨識）。
  ７、光碟畫面時間顯示００：０４：３５至００：０４：４７
      ：
      便利商店門開了以後，被告將左手所持之刀（刀尖處接觸
      在櫃臺桌面）平放在櫃檯桌面，左手放置在刀柄上，持有
      著刀子，有一男子（下稱Ａ男）進入便利商店走向畫面左
      方消失於畫面，被害人站起來面向櫃檯。
  ８、光碟畫面時間顯示００：０４：４８至００：０６：３１
      ：
      Ａ男再度從畫面下方出現走至櫃檯前，店員轉身取菸後，
      打開深色收銀機為Ａ男結帳，被告持續站立於櫃檯內深色
      收銀機旁，並左手放置於櫃檯桌面之刀的刀柄上。Ａ男往
      門口走後，被告左手離開放置於櫃檯桌面之刀的刀柄，並
      靠在櫃檯後，立即再以左手拿起放置於櫃檯桌面之刀，並
      將刀尖指向被害人，又將刀交於右手並用力朝櫃檯後方桌
      面敲打說：「警察為何還沒來」。店員說：「ㄟㄟㄟ拜託
      耶．．．」（其餘聽不清楚，無法辨識），店員向後取菸
      ，交於被告，被告左手肘靠著深色收銀機。
  ９、光碟畫面時間顯示００：０６：３２至００：０７：２６
      ：
      被告面向深色收銀台，店員靠近窗戶邊，被告說：「要不
      要來？幹你娘．．．」並將刀尖接觸櫃檯，並對店員說：
      「當作我是開玩笑．．．打給伊啦．．．」，店員撥打窗
      戶旁電話。被告面對著店員，左手持刀，右手拿起罐裝飲
      料喝。店員掛上電話，門外有車燈閃爍。被告將刀交於右
      手，刀尖朝向店員指了一下，左手拿起手機，並將電話貼
      進左耳，員警進入，被告將右手所持之刀放置於櫃臺，高
      舉右手走出櫃檯，走向員警，並將雙手平行伸向員警面前
      。
１０、光碟畫面時間顯示００：０７：２７至００：１１：５８
      ：
      被告與員警在門口交談，被告將雙手平行伸向員警面前。
      被告進入櫃檯內拿東西（菸），再走出櫃檯並走向員警。
      被告與員警走出便利商店。
（二）而上開原審法院審理時當庭勘驗之「ＯＫ便利超商」監視
      器光碟一片（附於原審法院卷一第八七頁）之畫面，店內
      櫃檯係在畫面之右側，核與警卷內之監視器畫面翻拍照片
      所示之店內櫃檯係在畫面左側（見警卷第十七至二六頁之
      店內照片共計十九幀）不同，乃因上開警卷照片係由警方
      於案發後前至「ＯＫ便利超商」以攝影機拍攝撥放監視器
      光碟之電腦畫面而翻拍為光碟再撥放拍攝為照片之故，始
      會有左右相反之情形，「ＯＫ便利超商」之櫃檯位置應以
      原審法院審理勘驗之方位為正確等情，已據證人即被害人
      郭敏傑、承辦員警羅俊巍於原審法院審理時證述在卷（見
      原審法院卷一第一八九頁、第一九一頁）。又證人即被害
      人郭敏傑於原審法院審理時證稱：「（問：依剛才所見〈
      註：指勘驗案發現場監視器光碟畫面所見〉被告拿啤酒及
      香菸的時候，手上都有拿刀？）是的」、「（問：是否因
      為被告拿刀，被告去拿啤酒，及叫你交付香菸給他時，你
      因為不能抗拒才會讓被告去拿啤酒，並且交付香菸壹包給
      他？）是的」、「（問：被告當時所拿的刀子是否如照片
      所示？〈提示警卷刀子照片〉）是的」、「（問：當時被
      告拿的啤酒及你交付的香菸是否如照片所示？〈提示警卷
      啤酒及香菸照片〉）是的」、「（問：香菸你是交一整包
      給被告，被告自己拿一根出來抽？）是的，不是我打開拿
      一根香菸給被告，後來警察有把這包香菸帶走，並且發還
      給我們．．．」、「（問：案發過程中，除曾經有Ａ男顧
      客短暫經過櫃台及結帳外，其他的時間都是你一人與被告
      在店內？）是的」、「（問：案發當時你並沒有任何的工
      具可以抵抗被告？）是的」、「（問：顧客進來時，你為
      何沒有想要求救？）安全上的考量，因為我離被告比較近
      ，我怕一求救的話，被告會馬上砍我．．．」、「（問：
      你是否因為被告持刀脅迫，才會依他的意思撥打電話？）
      是的」等語綦詳（見原審法院卷一第一八九至一九０頁）
      。證人即被害人郭敏傑於原審法院審理勘驗前開光碟之過
      程時並證述：「他（指被告）要拿海尼根啤酒之前，並沒
      有先告訴我，也沒有叫我請他，在被告拿海尼根啤酒之前
      ，我並沒有告訴他可以拿店內的東西．．．被告又拿起刀
      子將刀尖朝向我，要我拿香菸給他．．．被告當時拿著刀
      子指著我又敲櫃檯，我沒有辦法抵抗，我是因為沒有辦法
      抵抗才將香菸交給他」等語明確（見原審法院卷一第一八
      五頁反面、第一八六頁）。
（三）依據原審法院審理勘驗上開「ＯＫ便利超商」監視器光碟
      畫面之結果及證人即被害人郭敏傑之證述內容，復衡以被
      害人郭敏傑於深夜獨自一人在店內，遇被告持菜刀一把施
      以強暴、脅迫，且無其他工具得以抵抗，足認證人即被害
      人郭敏傑證述其係在不能抗拒之情形下，始任由被告拿取
      飲料櫃內之海尼根啤酒一瓶而未予阻止，及因被告在近距
      離持刀以尖刀指向其方，因不能抗拒、無法抵抗，才會交
      付香菸一包與被告等語，核與事實相符，亦與一般經驗法
      則相合而為可信。至被告持刀拿取海尼根啤酒一瓶時，被
      害人郭敏傑因被告先前持刀向其作勢揮刺及高舉刀子將刀
      尖朝向跪在地上之被害人郭敏傑，被害人郭敏傑因甚為驚
      恐乃持續蹲在櫃檯內，被害人郭敏傑因慮及依當時情狀，
      倘試行逃離恐遭被告持刀追砍，乃未逃跑等情，業據證人
      即被害人郭敏傑於原審法院審理時證述在卷（見原審法院
      卷一第一八五頁正、反面），堪認被害人郭敏傑當時確處
      於不能抗拒之情狀，且被告於上開理由欄三、（一）、７
      、８所示之不知情顧客Ａ男短暫進入店內時，依原審法院
      審理勘驗前開監視器光碟畫面所示，被告雖將手持之刀子
      平放在櫃檯桌面，以避免Ａ男發現其犯行，然被告仍站立
      在接近被害人郭敏傑之櫃檯出口處，左手依然放置在刀柄
      上以掌控刀子，且其於Ａ男離開該店後，隨即以左手拿起
      放置於櫃臺桌面之刀子指向被害人郭敏傑命其交付香菸一
      包，至使被害人郭敏傑因不能抗拒而交付香菸一包與被告
      ，而前開海尼根啤酒一瓶及峰牌香菸一包，均屬具有價值
      之財物，被告並當場飲用前開啤酒一瓶及將上開香菸一包
      據為己有，被告主觀上確有為自己不法所有之意圖已明。
      又被告攜帶兇器實施強暴、脅迫進而非法取得財物，係單
      一攜帶兇器強盜之犯行，其實施上開犯罪之舉動係接續進
      行，自應整體觀察。被告辯稱：伊取用啤酒與獲得香菸一
      包之際，並未實施強暴、脅迫之行為，故未犯強盜犯行云
      云，自非可採。本案被告有攜帶兇器強盜之主觀犯意與客
      觀行為，且其實行此部分犯罪之客觀具體情節，依據一般
      社會通念，亦堪認已足以抑制被害人郭敏傑之意思自由，
      達使不能抗拒之程度，被告此部分所犯，自堪認已該當於
      強盜罪之構成要件，亦難因被告係為達入獄之目的而為上
      開加重強盜之犯罪行為，即得以抹滅其攜帶兇器強盜之犯
      行而誤認被告並無強盜之目的。綜上理由，被告辯稱伊無
      強盜之犯意，所為亦未至使被害人不能抗拒之程度云云，
      顯係事後卸責之詞，委無可採。公訴人起訴書認被告係犯
      恐嚇取財之罪，亦有誤會，惟業經原審到庭檢察官於原審
      法院審理當庭更正起訴事實及被告所犯法條為刑法第三百
      三十條第一項之攜帶兇器強盜罪（見原審法院卷二第五五
      頁反面）。
（四）再被告於原審法院及本院審理時，均坦認有持刀對被害人
      郭敏傑犯強制罪之行為，核與證人即被害人郭敏傑於原審
      法院審理時證述之情節相符。而雖被害人郭敏傑遇被告持
      刀進入超商，本可能自行俟機報警處理，然被害人郭敏傑
      斷無於被告持刀施以強暴之驚惶情狀下，受被告施暴而以
      被告之行動電話或店內之電話撥打一一０並依被告指示在
      電話中為對話之義務，且被害人郭敏傑亦無因被告持刀強
      暴、脅迫而打開店內收銀機之義務，被告此部分之行為確
      已該當於刑法第三百零四條第一項之強制罪無疑。
（五）另被告前曾於九十六年間在臺中榮民總醫院進行兵役複檢
      之智力測驗分收屬輕度至中度智能不足，於九十八年六月
      間經臺中榮民總醫院診斷患有精神分裂症，經原審法院委
      請臺中榮民總醫院就被告本案行為時之精神狀態進行鑑定
      ，經該院評估涵蓋被告病史、客觀觀察其精神狀態、心理
      衡鑑及病歷記載綜合結果，認被告此次標準化測驗達中度
      智能不足，心智功能較常人為差，且據筆錄及會談紀錄，
      被告因認知功能不佳，辨別判斷力不足，因情緒衝突致有
      本案之犯罪行為，被告之心神狀況僅達精神耗弱之情形，
      非完全無行為能力之精神喪失等情，有臺中榮民總醫院九
      十九年六月三十日中榮醫企字第０九九００一一０五五號
      函附之精神鑑定報告書一份（見原審法院卷二第二十至二
      四頁）在卷可憑。雖原審蒞庭檢察官以被告於原審法院歷
      次開庭之答話有閃避對其不利之問題等情，質疑上開鑑定
      報告書之結果（見原審法院卷二第五五頁反面），惟本院
      酌以被告僅因不滿其父親之責罵，即思以犯罪之手法達到
      入獄之目的，其一方面持刀對被害人郭敏傑施以強制及強
      盜之犯罪行為，另一方面復通報警方自首並在現場等候員
      警到場，依被告上開犯罪之動機及情節，確已顯然違反一
      般常情，因認前開臺中榮民總醫院之鑑定結果係屬有據而
      為可採。從而，被告於本案行為時，因其精神及心智狀況
      而有刑法第十九條第二項所定辨識行為違法或依其辨識而
      行為之能力顯著減低之情形，足以認定。再被告案發前雖
      有飲酒及施用毒品Ｋ他命之情事，然本案之犯行與其飲酒
      及施用Ｋ他命一節無關，已據被告於本院審理時供明（見
      原審法院卷二第五四頁反面），且前開臺中榮民總醫院之
      鑑定報告書亦未認定被告係因案發前之飲酒或施用Ｋ他命
      行為而導致有刑法第十九條第二項之情形，參以被告自承
      伊於案發前係徒步前至距離其住處約一、二百公尺之案發
      地點「ＯＫ便利超商」等語（見原審法院卷一第一九三頁
      ），足認被告於案發前飲酒及施用Ｋ他命尚均未影響於被
      告，被告係因其心智及精神疾病而符合刑法第十九條第二
      項之規定，尚無刑法第十九條第三項所定因被告故意或過
      失自行招致之情事，附予敘明。
（六）此外，復有贓物認領保管單一紙、照片四張、臺中縣警察
      局勤務指揮中心受理一一０報案紀錄單二件（以上分見警
      卷第十、二九至三一、三二、三三頁）、監視器光碟畫面
      翻拍照片、診斷證明書、原審法院審理時勘驗警卷第三九
      頁公文封內之「一一０報案內容錄音檔光碟」一片對話內
      容之勘驗結果（以上分見原審法院卷一第八八至一七四頁
      、一七七頁、第一八三頁反面至第一八四）在卷可稽，並
      有被告供犯本案所用之菜刀一把（為被告不知情之母親所
      有）扣案可佐，本案被告之事證明確，其犯行洵足認定。
四、論罪科刑：
（一）核被告所為，係犯刑法第三百零四條第一項之強制罪；又
      被告犯強盜罪，且有刑法第三百二十一條第一項第三款所
      定攜帶兇器之情形，係犯刑法第三百三十條第一項之攜帶
      兇器強盜罪。
（二）公訴人起訴書誤認被告拿取前開便利超商內之啤酒及命被
      害人郭敏傑交付香菸一包時，並未持刀而未至使被害人郭
      敏傑不能抗拒，乃認被告所為係恐嚇取財罪，尚有未洽，
      惟起訴之基本社會事實同一，且業經原審蒞庭檢察官於原
      審法院審理時當庭更正起訴事實及被告所犯法條為刑法第
      三百三十條第一項之攜帶兇器強盜罪（見原審法院卷第二
      卷第五五頁反面），本院自應加以審理判決且無庸再贅為
      變更法條。
（三）又被告先、後多次之強制、攜帶兇器強盜行為，各係利用
      同一機會，在密切接近之時、地，就同一犯罪構成事實，
      本於單一犯意而接續進行，以實現一犯罪構成要件之單一
      行為，各係屬接續犯，應分別論以一強制罪及攜帶兇器強
      盜罪。
（四）公訴人雖未敘及被告於實施加重強盜犯行得手後，持扣案
      之菜刀一把令被害人郭敏傑再次撥打電話與警方，使被害
      人郭敏傑依其指示撥打超商內之電話而行無義務之事之強
      制行為，然此部分與公訴人起訴書所載被告持刀命被害人
      郭敏傑以被告持用之行動電話與一一０勤務中心人員通話
      轉知自首及持刀命被害人郭敏傑打開收銀機【被告於被害
      人郭敏傑操作開啟收銀機後表明其不要錢，見理由欄三、
      （一）、４所示，此部分因被告並無為自己不法所有之意
      圖，應成立強制罪】等強制犯行間，具有接續犯之一罪關
      係而為起訴效力所及，本院自應併為審理，附此敘明。
（五）被告以一持刀強暴、脅迫之行為，同時使被害人郭敏傑行
      無義務之事及對被害人郭敏傑為強盜行為，係屬以一行為
      觸犯上開二罪名之想像競合犯，應依刑法第五十五條之規
      定，從一較重之攜帶兇器強盜罪處斷（被告以一持刀施以
      強暴、脅迫之行為同時觸犯強制及強盜罪，其時間具有重
      疊性，公訴人起訴書認上開二罪應予分論併罰，容有未當
      ；又被告持刀對被害人郭敏傑施以強暴、脅迫，尚非全然
      係基於強盜犯意，亦有僅出於強制犯意所為之部分，故即
      難認被告所為之強制行為已為加重強盜罪所吸收而不另論
      ，到庭檢察官於原審法院審理論告時認被告所為之強制罪
      應為加重強盜罪所吸收而不另論罪，亦容有未合，均併為
      敘明）。
（六）被告行為時因患有精神分裂症，致其辨識行為違法或依其
      辨識而行為之能力，顯著降低【詳見理由欄三、（五）所
      述】，爰依刑法第十九條第二項之規定減輕其刑。
（七）按刑法第六十二條所謂之自首，係指犯人在其犯罪未經有
      偵查職權之公務員發覺前，自承犯罪並接受裁判者而言。
      被告於有偵查犯罪職權之機關或個人尚未發覺其上開犯罪
      之前，以電話向警方表明自首且在場等候員警前來而有主
      動接受裁判之意，且員警係據其撥打電話自承犯罪及自首
      始獲悉其犯行而到場對之為逮捕【參見原審法院審理時當
      庭勘驗警卷第三九頁公文封內之「一一０報案內容錄音檔
      光碟」一片之對話內容（見原審法院卷一第一八三頁反面
      至第一八四頁）及如理由欄三、（一）所載案發現場監視
      器光碟畫面勘驗結果所示】，足認被告有自首之真意，爰
      依刑法第六十二條前段之規定，遞減輕其刑。
（八）按我國刑法採刑罰與保安處分雙軌制度，在刑罰之外，特
      設保安處分專章（第十二章），對於具有犯罪危險性者施
      以矯正、教育、治療等適當處分，以防止其再犯，危害社
      會安全。刑法第八十七條規定：「（第一項）因第十九條
      第一項之原因而不罰者，其情狀足認有再犯或有危害公共
      安全之虞時，令入相當處所，施以監護。（第二項）有第
      十九條第二項及第二十條之原因，其情狀足認有再犯或有
      危害公共安全之虞時，於刑之執行完畢或赦免後，令入相
      當處所，施以監護。但必要時，得於刑之執行前為之。（
      第三項）前二項之期間為五年以下。但執行中認無繼續執
      行之必要者，法院得免其處分之執行。」，該條所定之監
      護處分，性質上有監禁與保護之雙重意義，一方面使受處
      分人與社會隔離，以免危害社會；他方面給予適當治療，
      使其回歸社會生活。是有刑法第十九條第二項之原因，而
      減輕其刑者，法院衡酌行為人之危險性，認為有危害公安
      之虞，為達到防衛社會之目的，有對其採取隔離、保護與
      治療措施之必要，即得一併宣告監護處分（最高法院九十
      八年度臺上字第六一四三號、九十二年度臺非字第四二四
      號刑事判決意旨參照）。原審法院參酌臺中榮民總醫院上
      開鑑定結果，考量被告之病史、被告本案僅出於與家人不
      睦之犯罪動機、持具危險性之菜刀犯罪之情節，及被告與
      其輔佐人即被告父親於原審法院審理時均陳稱被告於遭受
      父親責罵後會有前至親戚住處敲玻璃之情形等一切情狀，
      認被告仍然易在被激怒的狀況下失去控制，仍具有潛在危
      險性，倘未施以妥善監護治療，恐難保不無再犯或危害公
      共安全之虞，為達到防衛社會安全、保護他人及被告之目
      的，認被告有接受精神治療之必要，乃併依刑法第八十七
      條第二項前段、第三項前段之規定，諭知於刑之執行完畢
      或赦免後令入相當處所施以監護一年，以資矯治；其理由
      並無不當。
（九）扣案之菜刀一把，固係被告供本案犯罪所用之物，然並非
      被告所有，而係被告不知情之母親所有之物，已據被告於
      原審法院審理時供明（見原審法院卷二第四九頁反面），
      且非屬違禁物，核與沒收之要件不符，爰不予宣告沒收之
      。
五、原審法院以被告之上開攜帶兇器強盜等罪之犯罪事證已甚明
    確而堪認定，乃審酌被告之素行、犯罪之動機、目的、精神
    狀態、持刀施以暴力、脅迫之強制、強盜手段、強盜所得財
    物之價值尚微、對被害人郭敏傑所生之損害及被告犯罪後之
    態度等一切情狀，並依據刑事訴訟法第二百九十九條第一項
    前段、刑法第三百零四條第一項、第三百三十條第一項、第
    五十五條、第十九條第二項、第六十二條前段、第八十七條
    第二項前段、第三項前段、刑法施行法第一條之一第一項、
    第二項前段等規定，量處被告有期徒刑三年二月，並諭知被
    告應於刑之執行完畢或赦免後，令入相當處所施以監護一年
    ，其認事用法均無不合，量刑亦屬妥當。被告仍以上開情詞
    ，上訴否認有犯攜帶兇器強盜罪，其上訴核無理由，應予駁
    回。又就本案之案發過程，業經原審法院當庭勘驗上開「Ｏ
    Ｋ便利超商」之監視器光碟畫面明確，證人郭敏傑亦經原審
    法院在審理期日使立於證人之身分接受交互詰問，就案發經
    過證述甚詳。再本案被告確有實施強暴、脅迫至使證人郭敏
    傑不能抗拒而犯攜帶兇器強盜罪，亦經本院依據前開證據認
    定明確。被告請求本院再傳喚證人郭敏傑，及再勘驗上開「
    ＯＫ便利超商」之監視器光碟，本院均認無此必要，併此敘
    明。
六、據上論斷，應依刑事訴訟法第三百六十八條，判決如主文。
本案經檢察官林惠到庭執行職務。
中    華    民    國    99    年    12    月    29    日
            刑事第三庭    審判長法  官  王  增  瑜
                                法  官  曾  佩  琦
                                法  官  廖  柏  基
以上正本證明與原本無異。
如不服本判決應於收受送達後十日內向本院提出上訴書狀，其未
敘述上訴之理由者，並得於提起上訴後十日內向本院補提理由書
（均須按他造當事人之人數附繕本）「切勿逕送上級法院」。
                                書記官  曾  煜  智
中    華    民    國    99    年    12    月    29    日
附錄論罪科刑法條：
刑法第三百三十條：
犯強盜罪而有第三百二十一條第一項各款情形之一者，處七年以
上有期徒刑。
前項之未遂犯罰之。

司法院資訊處製作；財團法人民間司法改革基金會備份。
